臺灣臺中地方法院民事判決　九十三年度訴字第一七九○號
　　原　　　告　丙○○
　　訴訟代理人　乙○○
　　被　　　告　中華郵政股份有限公司臺中分公司
　　法定代理人　甲○○
　　訴訟代理人　丁○○
右當事人間請求損害賠償等事件，本院於民國九十三年十一月十九日言詞辯論終結，
判決如下：
    主      文
被告應給付開立臺中水湳郵局（局號：○○二一二七—三號）帳號：○八二六五一—
一號帳戶之不詳姓名年籍者新台幣肆拾捌萬捌仟伍佰柒拾玖元，並由原告代為受領。
訴訟費用由原告負擔。
本判決得假執行。
    事實及理由
一、按訴狀送達後，原告不得將原訴變更或追加他訴，但擴張或減縮應受判決事項之
    聲明者，不在此限，民事訴訟法第二百五十五條第一項第三款定有明文。本件原
    告起訴時訴之聲明為被告應同意其水湳郵局（局號：○○二一二七—三號）帳號
    ：○八二六五一—一號「陳怡明」名義帳戶內之存款新台幣（下同）五十九萬元
    由原告領取。嗣於言詞辯論期日將金額減縮為四十八萬八千五百七十九元，核屬
    減縮應受判決事項之聲明，於法尚無不合，應予准許，先予敘明。
二、原告起訴主張：原告於民國八十六年四月三十日受詐欺集團所騙，於八十六年五
    月二日匯款八十萬元入被告之水湳郵局（局號：○○二一二七—三號）帳號：○
    八二六五一—一號陳怡明帳戶。原告事後發現受騙，並查知該帳戶實際上係由詐
    騙集團成員冒用「陳怡明」名義開戶。因該帳戶目前尚有餘款四十八萬八千五百
    七十九元未領取，為此依侵權行為、不當得利及代位終止消費寄託契約請求返還
    寄託物之法律關係，擇一訴請被告同意原告代位領取上開款項等語。並聲明：(一)
    被告應同意其水湳郵局（局號：○○二一二七—三號）帳號：○八二六五一—一
    號「陳怡明」名義帳戶內之儲金四十八萬八千五百七十九元由原告代位領取。(二)
    願供擔保，請准宣告假執行。
三、被告則以：被告不知該帳戶係由何人開立，原告匯入該帳戶之八十萬元，已全數
    遭領走，係因後續又有他人匯入款項，經過提領部分金額後，才剩下目前帳戶餘
    額，迄今並無其他人對該帳戶主張權利。本件被告也是受害人，若法院認原告之
    訴有理由，訴訟費用亦應由原告負擔等語資為抗辯。並聲明：原告之訴駁回。
四、兩造不爭執之事實
  (一)訴外人陳怡明於八十六年一月間因遺失身分證，於八十六年一月二十七日申請補
    發。
  (二)某不詳姓名年籍者持陳怡明遺失之身分證，並冒用「陳怡明」名義，於八十六年
    二月十八日向被告之水湳郵局（局號：○○二一二七—三號）申請開立帳號：○
    八二六五一—一號帳戶。
  (三)原告受該不詳姓名年籍者詐騙，於八十六年五月二日匯款八十萬元入系爭帳戶。
  (四)系爭帳戶餘款為四十八萬八千五百七十九元。
五、本件爭點在於：原告是否得向被告請求領取系爭帳戶內現存之款項？
六、得心證之理由
  (一)按寄託物為金錢時，推定其為消費寄託；自受寄人受領該物時起，準用關於消費
    借貸之規定，民法第六百零三條、第六百零二條第一項後段分別定有明文。系爭
    帳戶雖係由某不詳姓名年籍者冒用「陳怡明」名義所開立，惟該人與被告間，就
    其交付並移轉金錢之所有權於被告，由被告保管並負返還義務等契約必要之點，
    既已互相意思表示一致，則雙方間之消費寄託契約即已成立，不因該人係冒用「
    陳怡明」名義開立帳戶而有不同，且因其所申請者為郵政存簿儲金帳戶，依約自
    得隨時終止消費寄託契約請求返還系爭帳戶餘款。
  (二)又因故意或過失，不法侵害他人之權利者，負損害賠償責任。故意以背於善良風
    俗之方法，加損害於他人者亦同，民法第一百八十四條第一項亦有明文。本件原
    告主張其受該不詳姓名年籍者詐騙，因而匯款八十萬元入系爭帳戶等情，為被告
    所不爭執，並有原告提出之詐騙廣告、檢舉函、郵政國內匯款執據為證，自堪信
    為真實。該人既故意以背於善良風俗之詐騙手段，使原告受有八十萬元之損害，
    原告本於上開規定，自得請求該人賠償八十萬元。
  (三)另按債務人怠於行使其權利時，債權人因保全債權，得以自己之名義，行使其權
    利，此為民法第二百四十二條前段所明定。債權人依民法第二百四十二條規定，
    行使債務人對於第三債務人之債權時，雖應以其行使債權所得之利益歸屬於債務
    人，俾總債權人得均霑之，但不得因此即謂該債權人無受領第三債務人清償之權
    限，最高法院著有二十一年上字第三○五號判例可資參照。揆諸右揭說明，原告
    對該不詳姓名年籍者有損害賠償債權，而該人對被告有終止消費寄託契約請求返
    還系爭帳戶餘款之債權，從而原告基於代位權之法律關係，自得代位終止該人與
    被告間之消費寄託契約，並在其債權數額內，請求被告將系爭帳戶餘款返還予該
    不詳姓名年籍者，而由原告代為受領。
  (四)綜上所述，原告本於代位權之法律關係，代位終止其債務人即開立系爭帳戶之不
    詳姓名年籍者與第三債務人即被告間之消費寄託契約，並在其債權數額八十萬元
    之範圍內，請求被告將系爭帳戶餘款四十八萬八千五百七十九元返還予該人，而
    由原告代為受領，為有理由，應予准許。
七、本件訴訟費用係因原告受第三人欺騙請求被告同意代位領取所生，被告所為屬於
    為防衛權利所必要者，本院酌量上情，認訴訟費用應由原告負擔。
八、本判決所命給付金額未逾五十萬元，依民事訴訟法第三百八十九條第一項第五款
    規定，應依職權宣告假執行。原告假執行之聲請，僅在促使本院發動職權，無庸
    為准駁之裁判，併予敘明。
九、本件原告係本於侵權行為、不當得利及代位終止消費寄託契約請求返還寄託物之
    法律關係，擇一請求被告同意原告代位領取系爭帳戶餘款。此種起訴之形態，謂
    之重疊的訴之合併；訴訟標的雖有數項，而僅有單一之聲明，法院應就所主張之
    數項標的逐一審判，如其中一項請求為有理由，即可為原告勝訴之判決，就他項
    標的無須更為審判；法院如就數項標的同時判決，則為法所不許（最高法院八十
    八年台上字第一一二七號判決意旨參照）。本院就原告主張代位終止消費寄託契
    約後之寄託物返還請求權部分，既認其請求為有理由，已可為原告勝訴之判決，
    則就原告另主張之侵權行為損害賠償請求權及不當得利返還請求權之他項標的，
    自無須更為審判，附此敘明。
十、結論：原告之訴為有理由，依民事訴訟法第八十一條第二款，第三百八十九條第
    一項第五款，判決如主文。
中　　　華　　　民　　　國　　九十三　　年　　 十二　　   月　　 三　　 日
                                        臺灣臺中地方法院民事第四庭
~B　　　審判長法官　洪碧雀
~B      　　　法官  王  銘
~B     　　　 法官　羅智文
右正本係照原本作成
如對本判決上訴，須於判決送達後廿日內向本院提出上訴狀
中　　　華　　　民　　　國　　九十三　　年　　 十二　　 月　　   三　　 日
~B　　　法院書記官　蔡秀珍
